【裁判字號】    99,台上,539
【裁判日期】    990325
【裁判案由】    返還不當得利
【裁判全文】
最高法院民事判決              九十九年度台上字第五三九號
上  訴  人  甲○○
訴訟代理人  劉岱音律師
被 上訴 人  丙○○
            丁○○
            乙○○
            戊○○
上列當事人間請求返還不當得利事件，上訴人對於中華民國九十
七年十一月十一日台灣高等法院第二審判決（九十六年度上易字
第三二號），提起一部上訴，本院判決如下：
    主  文
原判決關於駁回上訴人其餘上訴及擴張之訴計新台幣二百零五萬
六千一百六十五元本息及自民國九十三年十月六日起按月給付不
當得利本息之請求暨該訴訟費用部分廢棄，發回台灣高等法院。
    理  由
本件上訴人主張：訴外人馮繼塗、馮櫻桃經辦理繼承登記已溯及
自民國三十五年、六十二年起成為台北市○○段○○段五一八之
二、五五七號土地之共有人。伊分別於七十九年十二月十三日、
八十年十二月十六日向其等買受該系爭土地之應有部分，並受讓
其受益權。詎訴外人葉松柏竟無權占有系爭土地，在其上建築房
屋出售。被上訴人於六十七年九月十六日向葉松柏購買其中門牌
號碼台北市○○街七三巷四○弄二號、同巷三四號等二戶房屋（
下稱二號、三四號房屋，合稱系爭房屋），而無權占有系爭土地
，受有相當於租金之不當利益。爰依不當得利法律關係（除原審
已判命被上訴人給付者外），求為命被上訴人「再給付」按公告
現值年息百分之九、以十五年期間計算之所受利益新台幣（下同
）二百零五萬六千一百六十五元本息暨自九十三年十一月六日起
按月計付不當得利本息之判決（上訴人原請求〈包括於原審之擴
張請求〉被上訴人給付二百三十二萬八千六百七十一元本息及自
九十三年十一月六日起按月給付不當得利之本息。第一審為上訴
人敗訴之判決後，原審改命被上訴人給付三萬九千六百三十二元
本息及自九十三年十一月六日起按原判決附表所示計算之不當得
利本息，並駁回上訴人其餘上訴及擴張之訴。上訴人僅就上開「
再給付」部分數額聲明不服。至被上訴人應給付部分，因不得上
訴已告確定。又上訴人之「備位之訴」部分，亦於原審撤回其上
訴確定）。
被上訴人則以：系爭土地共有人及共有人之繼承人於六十四年十
一月一日出具土地使用權同意書，與訴外人葉松柏合建房屋，經
由台北市政府核發建造執照、使用執照，並於六十七年一月三十
一日辦妥建物所有權第一次登記。葉松柏依合建契約之約定，原
即有權請求系爭土地共有人移轉其所分得系爭房屋所占基地之應
有部分。伊買受系爭房地，給付全部價金，縱因系爭土地未辦理
繼承登記而僅能移轉系爭房屋之所有權登記，仍有權占有使用系
爭土地，且伊於另案訴請馮繼塗移轉系爭土地應有部分，其中五
一八之二號土地部分已獲勝訴判決確定，上訴人自應受其拘束等
語，資為抗辯。
原審以：上訴人於七十九年、八十年間分別向馮繼塗、馮櫻桃買
受系爭土地之應有部分並受讓馮繼塗、馮櫻桃各自七十九年十二
月十三日、八十年十二月十六日起就系爭土地所生權益之債權。
迄九十七年一月八日止，上訴人尚持有系爭五一八之二號、五七
七號土地應有部分依序為一四一分之三、0000000分之一
八四五○。而系爭土地原共有人馮森等人前於六十四年十一月間
出具土地使用權同意書，始由台北市政府於六十五年間核准興建
系爭房屋，六十六年間取得使用執照，六十七年一月三十一日完
成建物所有權第一次登記，足認該房屋確為合法建築。被上訴人
於六十七年七月十八日買受系爭房地，給付全部價金後，因系爭
土地尚未辦理繼承登記，僅於同年九月十三日辦理系爭房屋之所
有權移轉登記。嗣被上訴人丁○○於八十年間，訴請馮繼塗等人
移轉土地應有部分，經台灣台北地方法院（下稱台北地院）以八
十年度重訴字第三八二號判決馮繼塗應將五一八號（於七十二年
間分割出系爭五一八之二號）土地辦理所有權登記予承購戶確定
。且上訴人於另件訴請系爭土地原共有人馮佳崔之繼承人馮文秀
交付地價補償費事件（台北地院八十二年度重訴字第五○六號）
，亦經馮文秀指稱於六十五年間提供六筆土地與建商葉松柏合建
而取得四戶房屋，房屋坐落於五一八、五一八之二、五五七號土
地上云云，縱可認定六十四、五年間葉松柏確與系爭土地原共有
人或其繼承人有合建包含系爭房屋在內之二十五戶房屋之合意，
上訴人於七十九年、八十年間購買系爭土地應有部分時，明知土
地上有系爭房屋存在。然土地原共有人與合建人（葉松柏）間之
合建契約僅屬債之關係，依債之相對性，並無拘束第三人之效力
。上訴人既非該合建契約之當事人，自不受合建契約之拘束。被
上訴人即不得繼受葉松柏之權利，而謂其非無權占有系爭土地。
上訴人以被上訴人無權占有系爭土地，請求被上訴人給付相當於
租金之不當得利，於法本屬有據。惟衡諸建築房屋之基地租金，
依土地法規定以不超過該土地申報價額年息百分之十為限，及其
租金之請求權因五年間不行使即歸於消滅之旨。則上訴人本於受
讓馮櫻桃就系爭五一八之二號土地應有部分六分之一所生債權及
其係於九十三年四月二十九日始登記取得該應有部分，其即僅得
請求被上訴人返還起訴前五年即自八十九年五月六日起算相當於
租金之不當利益。至於上訴人受讓馮繼塗之系爭土地應有部分及
受益債權，因馮繼塗遲至九十三年十一月十五日方辦妥繼承登記
，之前該土地之應有部分屬全體法定繼承人公同共有，馮繼塗既
不能單獨行使權利，上訴人亦無從單獨受讓行使該部分權利。是
以上訴人本於受讓馮繼塗就系爭土地應有部分三分之一所生債權
及其後陸續登記取得之應有部分，僅能請求被上訴人給付自九十
三年十一月十五日起算之相當於租金之不當利益。經審酌系爭土
地坐落於台北市萬華區，鄰近有里辦公室、國民小學、公車站、
托兒所、幼稚園、補習班、診所等市況熱鬧、交通便利、經濟及
生活機能均佳等情狀，認被上訴人就系爭土地所獲相當於租金之
利益，以系爭土地申報地價年息百分之八計算為適當，為原審心
證之所由得。因而將第一審所為上訴人敗訴之判決，一部分廢棄
改判，命被上訴人為給付（即前述三萬九千六百三十二元本息等
部分），一部分仍予維持，駁回上訴人之其餘上訴及擴張之訴。
按基地租金之數額，除以基地申報地價為基礎外，尚須斟酌基地
之位置，工商業繁榮之程度，承租人利用基地之經濟價值及所受
利益等項，並與鄰地租金相比較，以為決定（參見本院六十八年
台上字第三○七一號判例）。查上訴人於原審主張：依訴外人永
慶房屋仲介股份有限公司調查系爭二號及三四號房屋使用系爭土
地所應付之租金，分別為每月六萬五千五百九十元至十萬七千九
百八十二元、三萬三千二百九十六元至五萬七千九百九十六元不
等，與以申報地價計算每年僅需支付三萬一千五百零七元之租金
比較，相差甚鉅，如以申報地價為計算之基礎，顯低於市場租金
價格，殊非公平等語，並提出永慶房屋租金行情、永慶房仲網租
屋服務等資料為證（原審卷第二宗二二一至二二七頁、二六六至
二七八頁），苟系爭房屋確係出租於第三人作營商使用，而享受
商業上之特殊利益，即非普通住宅房屋之承租可比，其租金本可
不受土地法第九十七條所定最高限額之拘束（參見本院五十四年
台上字第一五二八號判例）。則原審所認定：系爭土地坐落之位
置附近尚稱熱鬧，交通便利，經濟及生活機能均佳等事實，似未
就被上訴人利用系爭土地之經濟價值及系爭土地與鄰地（附近）
之租金相比較之情予以審酌，而置上訴人前述攻擊方法於不顧，
逕以系爭土地申報地價年息百分之八計算相當於租金之不當利益
，依上說明，能否謂為公平、適當？非無再事斟酌之餘地。其所
為上訴人敗訴之判決，自有理由不備之違法。上訴意旨就其上訴
部分，指摘原判決為不當，求予廢棄，非無理由。另按確定判決
，除當事人外，對於訴訟繫屬後為當事人之繼受人，及為當事人
或其繼受人占有請求之標的物者，亦有效力，民事訴訟法第四百
零一條第一項定有明文。倘被上訴人丁○○、戊○○等人於八十
年間訴請上訴人之前手馮繼塗移轉系爭房屋之基地應有部分，確
經台北地院以八十年度重訴字第三八二號判決勝訴確定（一審卷
一一六至一二一頁）。於馮繼塗應移轉系爭五一八號土地（嗣分
割出系爭五一八之二號土地）應有部分予被上訴人之情形下，被
上訴人之系爭房屋使用該土地，即難認無正當權源。馮繼塗既不
得依不當得利之法律關係為請求，就系爭土地所有權應有部分源
自於馮繼塗之上訴人，是否反而有權為本案之請求？案經發回，
宜注意及之，附此指明。
據上論結，本件上訴為有理由。依民事訴訟法第四百七十七條第
一項、第四百七十八條第二項，判決如主文。
中    華    民    國  九十九  年    三    月  二十五  日
                      最高法院民事第三庭
                          審判長法官  蘇  茂  秋
                                法官  陳  碧  玉
                                法官  王  仁  貴
                                法官  張  宗  權
                                法官  葉  勝  利
本件正本證明與原本無異
                                      書  記  官
中    華    民    國  九十九  年    四    月    七    日
                                                      V

司法院資訊處製作；財團法人民間司法改革基金會備份。
